【裁判字號】    94,訴,791
【裁判日期】    950526
【裁判案由】    違反選舉罷免法
【裁判全文】
臺灣新竹地方法院刑事判決               94年度訴字第791號
公  訴  人  臺灣新竹地方法院檢察署檢察官
被      告  辛○○
                    號
選任辯護人  郭杞堂律師
被      告  丙○○
選任辯護人  楊隆源律師
上列被告等因違反選舉罷免法案件，經檢察官提起公訴（94年
度選偵字第11號），本院判決如下：
    主    文
辛○○、丙○○均無罪。
    理    由
一、公訴意旨略以：被告丙○○係現任新竹縣第15屆縣議員，亦
    係民國94年12月3日舉行之第16屆新竹縣議員選舉第3選區參
    選人（已於94年10月3日登記參選），被告辛○○係丙○○
    之配偶，其等均明知公職人員選舉乃民主政治重要之一環，
    為期選舉之公正、公平，不得對於有投票權人交付賄賂或其
    他不正利益。詎被告丙○○為求順利當選連任，竟與被告辛○○共同基於對於有投票權人交付賄賂之犯意聯絡，利用被
    告丙○○擔任新竹縣新豐鄉關懷鄉土發展協會理事長期間所
    保管向新竹縣政府爭取之經費，由被告辛○○以每個單價新
    臺幣（下同）200元購置婦品牌豪華高鍋、20CM兩手鍋，並
    在該婦品牌豪華高鍋（下稱高鍋）、20 CM兩手鍋（下稱兩
    手鍋）外包裝上印製「新竹縣議員丙○○致贈」之字樣，以
    供賄賂其選區有投票權之選民之用。被告丙○○、辛○○二
    人於94年9月15日上午，在新竹縣新豐鄉鳳坑村福德祠（土
    地公廟），藉該福德祠正在舉辦中秋平安戲慶典活動，群眾
    聚集之機會，向選民拜票，由辛○○陸續發送婦品牌豪華高
    鍋50餘個予有投票權之姜潤、林初宗、田葉梅英、田村貴、
    庚○○○、甲○○、壬○○○、梁肇林等50餘人，交付時均
    在贈品附上「新竹縣新豐鄉關懷鄉土發展協會理事長、新竹
    縣議員丙○○（麗涯）致贈」之名條，被告丙○○並趁慶典
    活動空檔，在福德祠前以口頭請求於新竹縣議員選舉行使投
    票權時，為投票予丙○○之一定行使。嗣經檢察官接獲檢舉
    ，於94年9月28日上午8時許，指揮法務部調查局新竹縣調查
    站人員及新竹縣警察局員警，在被告丙○○位於新竹縣新豐
    鄉鳳坑村9鄰坑子口736號住處查獲20CM兩手鍋15盒、參選名
    片乙盒、空白戶籍遷移同意書26張、行事曆乙本，在己○○
    （經檢察官另為不起訴處分）住處查獲被告丙○○、辛○○
    行賄之婦品牌豪華高鍋乙個，並經甲○○、壬○○○、庚○○○、戊○○主動提出被告丙○○、辛○○行賄之婦品牌豪
    華高鍋各乙個，因認被告二人均涉犯公職人員選舉罷免法第
    90 條之1第1項對於有投票權之人交付賄賂而約其投票權為
    一定行使之罪嫌等語。
二、按犯罪事實應依證據認定之，無證據不得認定犯罪事實；又
    不能證明被告犯罪者，應諭知無罪之判決，刑事訴訟法第
    154條第2條、第301條第1項分別定有明文。所謂認定犯罪事
    實之證據，係指足以認定被告確有犯罪行為之積極證據而言
    ，該項證據自須適合於被告犯罪事實之認定，始得採為斷罪
    資料，苟積極證據不足為不利於被告事實之認定時，即應為
    有利於被告之認定，更不必有何有利之證據，又刑事訴訟上
    證明之資料，無論其為直接證據或間接證據，均須達於通常
    一般之人均不致於有所懷疑，而得確信其為真實之程度，始
    得據為有罪之認定，若其關於被告是否犯罪之證明未能達此
    程度，而有合理性懷疑之存在，致使無從形成有罪之確信，
    根據「罪證有疑，利於被告」之證據法則，即不得遽為不利
    被告之認定（參見最高法院及30年上字第816號及76年度臺
    上字第4986號判例）。
三、次按公職人員選舉罷免法第90條之1第1項之投票行賄罪，係
    以對於有投票權之人，行求期約或交付賄賂或其他不正利益
    ，而約其不行使投票權或為一定之行使為構成要件，細繹其
    要件有三：(1)、行為人須對於有投票權之人為之；(2)、行為
    人必須有行求、期約或交付賄賂或其他不正利益之行為；(3)
    、行為人須約使有投票權人為一定之行使或不行使投票權。
    而所謂「行求」，係指行賄人自行向對方提出賄賂或不正利
    益，以備交付，只以行賄者一方之意思表示為已足，不以受
    賄者之允諾為必要；至所謂「期約」，係指行賄者與受賄者
    雙方就期望而為約定於一定期間內交付賄賂或利益，乃雙方
    意思已合致而尚待交付；「交付」，係指行賄者事實上將賄
    賂或不正利益交付受賄者收受之行為。又不論何階段之行為
    態樣，行為人之行為是否該當於公職人員選舉罷免法第90條
    之1第1項之投票行賄罪，除應該當上開三要件外，亦須視行
    為人主觀上是否具有行賄之犯意，而約使有投票權人為投票
    權一定之行使或不行使；而客觀上行為人所行求期約或交付
    之賄賂或不正利益可認係約使投票權人為投票權之一定行使
    或不行使之對價，以及所行求、期約、交付之對象是否為有
    投票權人而定。上開對價關係，在於行賄者之一方，係認知
    其所行求、期約或交付之意思表示，乃為約使有投票權人為
    投票權一定之行使或不行使；在受賄者之一方，亦應認知行
    賄者對其所行求、期約或交付之意思表示，乃為約使其為投
    票權一定之行使或不行使，且對有投票權人交付之財物或不
    正利益，應綜合社會價值觀念、授受雙方之認知及其他客觀
    情事而為判斷，倘足認其與要約有投票權人為投票權一定之
    行使或不行使間，具有對價關係時，即足以該當犯罪（最高
    法院92年臺上字第4921號判決參照）。
四、公訴人認被告二人均涉犯公職人員選舉罷免法第90條之1第1
    項對於有投票權人交付賄賂而約其投票權為一定之行使罪嫌
    ，係以：(一)、被告丙○○保持緘默；(二)、被告辛○○於調查
    站及偵查中供述有交付高鍋予福德祠前選民之事實；(三)、證
    人姜潤、甲○○、壬○○○、庚○○○、戊○○證述被告辛○○於94年9月15日上午陸續發送禮品禮盒予姜潤等50餘名
    民眾及被告丙○○到場，請求於新竹縣議員選舉時支持之事
    實；(四)、證人己○○證述被告辛○○委託己○○搬運高鍋之
    事實；(五)、「恭祝福德祠（田厝）中秋慶典經費捐款芳名」
    照片；(六)、扣案之高鍋、兩手鍋及扣押物品清單；(七)、扣案
    之高鍋、兩手鍋上均貼有「新竹縣新豐鄉關懷鄉土發展協會
    理事長、新竹縣議員丙○○（麗涯）致贈」之名條等，為其
    論據。
五、訊據被告辛○○固不否認有贈送高鍋予前來拜拜的民眾，惟
    與賄選無關，並辯稱：伊從10幾年前就發起福德祠作平安戲
    拜拜，祭神並舉辦閹雞比賽，94年9月15日確有發放高鍋給
    參比拜拜的民眾，這是往年的慣例，發放時並沒有以此要民
    眾支持被告丙○○競選縣議員等語；另被告丙○○則堅決否
    認有何賄選之犯行，其辯稱：伊僅為新竹縣新豐鄉關懷鄉土
    發展協會（下稱關懷鄉土協會）掛名理事長，沒有參與會務
    運作，協會事務均由被告辛○○負責，94年9月15日上午伊
    確有前往福德祠上香，惟隨即離開，伊事前並不知被告辛○○要發放高鍋，且發放時亦不在場，亦不知悉所發放之高鍋
    上貼有「新竹縣新豐鄉關懷鄉土發展協會理事長、新竹縣議
    員丙○○（麗涯）」名條等語。
六、本院認定被告二人不成立犯罪之依據：
甲、被告辛○○部份：
(一)、被告辛○○主觀上有無行賄之犯意部分：
1、本案被告辛○○所贈送高鍋之買賣過程，業據證人乙○○到
   庭證述：本案高鍋係由被告辛○○向其訂購，於94年6月27日
   前後幾天交貨，一個單價為200元，共訂購200個，高鍋包裝
   上之名條是被告辛○○寫在紙上，由其印製貼上，由上游廠
   商直接送貨到被告辛○○指定的地點，即新竹縣新豐鄉鳳岡
   村10鄰坑子口750號田美珍家等語（見本院95年5月5日審判筆
   錄），並提出出貨單乙紙（見本院卷第242頁），該出貨單乙
   紙，經本院當庭勘驗結果，其上確記載：品名規格為304 #普
   通高鍋20，數量200，單位支，客戶編號A027，電話00000000
   0，貨單日期為94年6月27日，右上註記鳳鼻隧道三陽機車行
   ，入口500公尺蓋房子，客戶簽收欄為田美珍簽名等情，核與
   被告辛○○所供述共購買200個高鍋，150個要贈送關懷鄉土
   協會會員及參加會員大會貴賓之用，另50個要贈送土地公廟
   參與拜拜信徒，高鍋外包裝上之貼紙係由乙○○印製貼上送
   到其姑媽葉田梅英位於新竹縣新豐鄉鳳岡村10鄰坑子口750號
   家中等情相符，應堪信為真實。
2、公訴人認被告二人係以高鍋向民眾賄選乙節，為被告二人所
   否認，被告辛○○並辯稱其係為回饋鄉里，每年在福德祠祭
   典時都會發放贈品，已行之有年，扣案之高鍋為前一、二年
   即92、93年）間福德祠祭祀所發放剩餘，並非本年度94年9月
   15日所發放等語，經查：證人即當天前往福德祠祭祀之證人
   己○○證稱：「（剛剛說被告辛○○往年也有送贈品給出戲
   金的人？）是的」等語；證人壬○○○亦證稱「（剛剛說被
   告辛○○往年都有發放贈品？）有，每年都有」、「（發了
   幾年？）有很多年了，不記得」等語；另證人庚○○○、甲○○證述前二年拜拜時都有拿到贈品等語，證人己○○、壬○○○、戊○○、庚○○○、甲○○等人均證述福德祠之慶
   典已經很多年，被告辛○○為該慶典之發起人之一，每年慶
   典上都有閹雞、平安戲等活動等情，足見被告辛○○辯稱其
   於福德祠每年慶典時，都會發送紀念品給前來拜拜之村民乙
   節，與事實相符，應可採信。
3、次查證人己○○、壬○○○均證稱在福德祠祭典上往年曾收
   到兩手鍋等語，另經本院當庭勘驗15個兩手鍋結果，每個鍋
   子包裝盒左上方都貼有紅色字條，字條上文字均為「新竹縣
   議員，新豐鄉關懷鄉土發展協會理事長吳麗涯」，包裝盒內
   ，參以被告丙○○係於93年12月31日始由原名「吳麗涯」更
   名為「丙○○」，有被告丙○○之戶籍謄本在卷可參（見本
   院卷第76頁），而扣案之兩手鍋其上僅載明「吳麗涯」，並
   無「丙○○」之名義，對照本案被告辛○○於94年9月15日發
   放之高鍋包裝盒上所附之名條為「新竹縣新豐鄉關懷鄉土發
   展協會理事長、新竹縣議員丙○○（麗涯）」，顯然有所不
   同，足徵被告辛○○所辯扣案兩手鍋為往年福德祠祭典發放
   所剩餘一節，應可採信。
4、又證人即關懷協會總幹事丁○○證稱：會員參加大會會有贈
   品，是由被告辛○○負責處理，參與貴賓亦會有贈品，與會
   員相同，扣案之高鍋、兩手鍋均為關懷協會之贈品，每年贈
   品都買150個等語，此與被告辛○○表示扣案之高鍋共訂購
   200個，其中150個是關懷協會之贈品，而50個是自費贈送給
   前來參加祭典之鄉親等情相符，而扣案高鍋其上之字條亦有
   表明「新豐鄉關懷鄉土協會」之名稱，堪認被告辛○○所稱
   往年均採買200個贈品，150個贈送給關懷協會會員，50個係
   自費贈送給參加福德祠祭典之鄉民乙節，應確與事實相符。
5、綜上所述，被告辛○○確於往年福德祠祭典時，均有發放贈
   品與前來祭祀之村民，乃行之有年之慣例，證人戊○○雖證
   述被告辛○○發放鍋子的同時口頭對拿鍋子的人說「拜託、
   拜託」等語，然此為被告辛○○所否認，縱認戊○○之證述
   屬實，被告辛○○所言「拜託、拜託」是否係請求領取高鍋
   之民眾支持被告丙○○競選縣議員，證人戊○○亦證述其當
   場並無聽聞，又倘被告辛○○確有向在民眾尋求支持被告丙○○競選縣議員，亦僅係藉著福德祠慶典之場合，向在場民
   眾尋求支持之意，尚難認被告於福德祠慶典時發放高鍋，主
   觀上有行賄之故意。
(二)、收受高鍋民眾主觀上有無收賄之認知：
1、公訴人雖以公職人員選舉罷免法第90條之1第1項規定，無須
   投票權人為承諾，而認收受之選民雖難以實際為一定投票行
   使即承諾之表示，惟不影響被告辛○○涉犯投票行賄罪嫌等
   語，惟投票行賄罪之規定，雖不以投權人之承諾為構成要件
   ，惟參諸前揭說明，該條項之成立，仍以受賄者之一方，亦
   應認知行賄者對其所行求之意思表示，乃為約使其為投票權
   一定之行使或不行使，為其成立要件，倘受賄者之一方，對
   行賄者行求之意思表示，無所知悉，即難以該罪相繩。
2、查證人己○○到庭結證稱：「（收的戲金經費，與禮品有何
   關係？）我不知道戲金與禮品是否有關係，但是有收戲金的
   人就有禮品」等語，證人壬○○○亦證稱：「（是否可以確
   定被告辛○○發放的贈品都是因為戲金的剩餘款項？）是的
   。戲金剩餘的錢，有的人出的多，有的人出的少」、「（如
   何知道是戲金剩餘的金額？）大家都這樣說」等語，又證人
   戊○○證稱：「（你為何可以領到鍋子？）我認為因為我父
   親有捐錢」、「（別人為何可以領鍋子？）因為也有捐錢」
   等語，另證人庚○○○證稱：「（為何每年拜拜都可以拿到
   禮物？）我心理想可能是拜拜我們捐錢剩下的錢買來送我們
   的」等語，證人甲○○亦證稱有出戲金且前往拜拜的人都可
   以拿高鍋，經費來源可能是土地公廟戲金剩下的錢等語，由
   上開證人證詞觀之，其等主觀上均認為因就福德祠祭典有出
   戲金，且前往祭祀，所以可拿取當場發送之高鍋，並與「恭
   祝福德祠（田厝）中秋慶典經費捐款芳名」（見偵卷第8頁）
   所載捐款人資料大致相符，足認上開證人在收受高鍋時，其
   等主觀上並無認知被告辛○○有投票行賄之意思表示，堪以
   認定。
3、綜上所述，證人姜文均、戊○○、庚○○○及甲○○其主觀
   上均係認為有捐贈戲金而可領取高鍋，反就被告辛○○是否
   有以高鍋對其等行賄乙節，無所知悉，揆諸上開說明，被告
   辛○○贈送高鍋之行為，自亦與投票行賄罪之構成要件有間
   ，尚難以投票行賄罪相繩。
乙、被告丙○○部分：
 1、被告丙○○辯稱：當天其有到福德祠拜拜後就離開，並沒有
    在場向民眾尋求支持，亦不知同案被告辛○○有訂購高鍋，
    贈送高鍋予民眾等語，質之同案被告辛○○，亦證稱：該高
    鍋是自行購買，並無告知被告丙○○，包裝外的貼紙是請廠
    商貼上的，並未告知被告丙○○，被告丙○○只是關懷協會
    掛名理事長等語，另證人乙○○亦證述被告丙○○並無與其
    接觸等語，而證人丁○○即關懷協會之總幹事證稱被告丙○○雖是理事長，只是掛名，並無負責協會之事務等語，由上
    開證人及同案被告辛○○之證述觀之，尚難認被告丙○○知
    悉被告辛○○購買高鍋乙事。又證人己○○、壬○○○、庚○○○及甲○○均證稱當天並無看到被告丙○○，另證人戊○○雖證稱被告丙○○於慶典時有到場，向村民有個別口頭
    表示拜託之意等語，惟其亦證述被告丙○○係於慶典甫開始
    時即到場，然旋即離去，亦未在祭典公開場合向在場的人口
    頭表示拜託，伊所稱被告丙○○向村民口頭表示拜託之意係
    指被告丙○○到場時有向村民握手致意，伊係距離十幾公尺
    外，依被告丙○○之嘴型判斷被告丙○○與村民握手致意時
    是講「拜託」，且同案被告辛○○發放高鍋時，被告丙○○
    並不在場等語。查依上開證人戊○○之證述，被告丙○○雖
    確有前往福德祠祭典現場，惟發放高鍋時並未在現場，縱其
    確向個別民眾請託之意，至多亦僅能認被告丙○○係藉福德
    祠祭典之場合，向所遇到之民眾尋求支持，尚難認與投票行
    賄罪有何關聯。況證人戊○○証稱被告丙○○向遇見之村民
    口頭講「拜託」一詞，乃係依被告寀睬璇之嘴型判斷，然為
    被告丙○○所否認，故證人戊○○此部分之證述是否確與事
    實相符，亦非無疑。據此，被告丙○○就同案被告辛○○購
    買高鍋及贈送高鍋乙節，並不知悉，且同案被告辛○○發放
    高鍋時亦不在場，自難僅因其曾於慶典甫開始時有到場祭祀
    ，即認其有何投票行賄可言，應認尚行為與公職人員選舉罷
    免法第90條之1第1項投票行賄罪之規定無涉，自不得以該罪
    相繩。
 2、又被告丙○○於檢察官偵訊時雖行使緘默權，然於檢察官偵
    訊前，已於法務部調查局新竹縣調查站（下稱新竹縣調站）
    為供述，且觀其於新竹縣調站之供述內容，核與其於本院審
    理時所為之供述前後大致一致，並與本院上開所為之認定大
    致相符，自難因其曾在檢察官偵訊時行使緘默權，即採為對
    其不利之認定。況刑事訴訟法雖以被告為法院調查證據之對
    象，被告之陳述，故得為證據資料，惟刑事訴訟程序上，為
    保障被告防禦權之行使及尊重被告陳述之自由，規定被告有
    緘默權，即被告除有積極的陳述自由外，基於不自證己罪原
    則，亦有消極不陳述的自由，不能強令其自負清白之責任，
    如被告選擇緘默，不能遽認為其詞窮理屈而據為不利於被告
    之裁判理由（最高法院94年度臺上字第2677號判決參照）。
    據此，公訴人提出被告丙○○於偵查中所行使緘默權之情況
    證據部份，自難棌為對被告吳采璇不利之認定。
七、綜上所述，被告辛○○於福德祠慶典時，併同關懷協會會員
    之贈品，而合併自費購買部分贈品發放予捐款並前來祭祀之
    民眾，乃行之有年之慣例，顯然被告辛○○主觀上確無投票
    行賄之故意，況領取高鍋之前開證人，其等主觀上亦認知係
    因捐款而得以領取，並無認知被告發放高鍋係對其行賄；又
    被告丙○○就上述同案被告辛○○購買及贈送高鍋乙事並不
    知情，且同案被告辛○○發放高鍋時亦不在場，故被告二人
    之行為顯均與公職人員選舉罷免法第90條之1第1項投票行賄
    罪之構成要件有間。此外，復查無其他積極證據足認被告二
    人確有檢察官起訴意旨所指之犯行，既不能證明被告二人犯
    罪，參諸前揭判例意旨，自應依法諭知被告二人無罪之判決
    。
八、末按公訴人雖另以論告書表示扣案之空白戶籍遷移同意書26
    張、行事曆乙本及參選名片乙盒，已可認定被告丙○○於本
    件案發之前之94年6月間即有繼續參選第16屆新竹縣議員之
    打算等語，然此部分之證據方法並未據公訴人於準備程序及
    審理時提出，亦未經本院審理時予以調查，本院自無從據以
    為認定。況依上開證據方法形式觀察，縱認被告丙○○於94
    年6月間即有繼續參選第16屆新竹縣議員之打算，然究仍與
    被告二人是否確有本件公訴人所指投票行賄之待證事實欠缺
    關聯性，故本院亦無依職權調查之必要，附此敘明。
據上論斷，應依刑事訴訟法第301條第1項前段，判決如主文。
本案經檢察官黃逸帆到庭執行職務。
中    華     民     國     95    年    5    月    26   日
                   臺灣新竹地方法院刑事第三庭
                        審判長法  官  汪銘欽
                              法  官  馮俊郎
                              法  官  林惠君
如不服本判決，應於判決送達後十日內向本院提出上訴狀( 應附
繕本)，上訴於臺灣高等法院。
以上正本證明與原本無異。
                              書記官  黃旭淑
中    華     民     國     95    年    5    月    26   日


司法院資訊處製作；財團法人民間司法改革基金會備份。
